【裁判字號】    97,消債更,1425
【裁判日期】    980326
【裁判案由】    更生事件
【裁判全文】
臺灣板橋地方法院民事裁定          97年度消債更字第1425號
聲  請  人  甲○○
即  債務人
代  理  人  劉韋廷律師
上列當事人因消費者債務清理事件聲請更生，本院裁定如下：
    主  文
聲請駁回。
聲請費用由聲請人負擔。
    理  由
一、本件聲請意旨略以：聲請人於民國96年1 月間與最大債權銀
    行即中國信託商業銀行股份有限公司（下稱中國信託商銀）
    成立協商，約定聲請人每月應償還新臺幣（下同）13,768元
    。因聲請人現任職於有限責任新竹縣五峰鄉原住民建築勞動
    合作社，每月薪資僅25,000元，每月除需依上開協商金額清
    償13,768元外，因債權銀行遠東國際商業銀行（下稱遠東商
    銀）與美商花旗銀行（下稱花旗銀行）當時未併同協商，故
    尚需償還前揭二銀行每月各3,000 元，另需繳納房屋貸款每
    月約16,000元，合計35,768元，顯已無法維持最低基本生活
    ，故有不可歸責於己致履行顯有重大困難之事由，為此聲請
    更生等語。
二、按債務人與金融機構協商成立者，不得聲請更生或清算，但
    因不可歸責於己之事由，致履行顯有重大困難者，不在此限
    ；本條例施行前，債務人依金融主管機關協調成立之中華民
    國銀行公會會員辦理消費金融案件無擔保債務協商機制與金
    融機構成立之協商，準用前項之規定，消費者債務清理條例
    第151 條第5 項、第6 項分別定有明文。是債務清償方案成
    立後，固由債務人按其條件履行，惟需於其後發生情事變更
    ，在清償期間收入或收益不如預期，致該方案履行困難甚或
    履行不能，因不可歸責於己，始能聲請更生或清算。此項規
    定旨在避免債務人任意毀諾已成立之協商，濫用更生或清算
    之裁判上債務清理程序，蓋以債務清償方案係經當事人行使
    程序選擇權所為之債務清理契約，債務人應受該成立之協議
    所拘束。債務人既已與金融機構協商成立，如認該協商方案
    履行有其他不適當情形，自仍應再循協商途徑謀求解決。次
    按，聲請更生或清算不合程式或不備其他要件者，法院應以
    裁定駁回之，但其情形可以補正者，法院應定期間先命補正
    ，復為同條例第8 條所明定。
三、查本件聲請人參與銀行公會所辦理之債務協商機制，與最大
    債權金融機構中國信託商銀債務協商成立，雙方約定自96年
    1 月份起，分80期，利率12.88 ﹪，聲請人應按月償還13,7
    68元，有聲請人提出之銀行公會債務協商機制協議書影本1
    件附卷足憑，自堪信為真實，是本件聲請人須有不可歸責於
    己致履行顯有重大困難之事由，向本院聲請更生方為適法。
    惟查：
  (一)聲請人主張其債權人除96年間參與協商成立之債權銀行外，
    尚有遠東商銀及花旗銀行，並提出財團法人金融聯合徵信中
    心之信用報告1 份為憑（見本院卷第15頁至第18頁），惟聲
    請人於92年5 月間即向遠東商銀申辦信用卡，並刷卡使用，
    而至96年3 月始未按時還款（見本院卷第21、22頁），再者
    ，花旗銀行雖未參與協商，惟聲請人亦自陳其於96年1 月與
    中國信託商銀協商成立之前，已積欠花旗銀行信用卡款，則
    聲請人於96年1 月間與最大債權銀行中國信託商銀協商之時
    ，已明知協商成立後，除按月償還協商金額13,768元外，尚
    需向遠東商銀及花旗銀行清償其信用卡欠款，聲請人所陳另
    需向上開二銀行每月分別清償3,000 元之事由，顯非屬猝然
    性而不能預知且不可歸責聲請人事由，從而，上開事由既為
    聲請人於96年1 月間協商成立之時即已存在之事由，聲請人
    於協商成立時盱衡自身償還能力，仍願簽署協議書，自應依
    協議條款履行。
  (二)又聲請人自陳為代償其父親之房屋貸款，向新光人壽保險股
    份有限公司借款，至聲請更生之日止，餘2,288,000 元尚未
    清償（見本院卷第16頁），約定每月應清償約16,000元，並
    提出其所有之新光商業銀行（下稱新光銀行）存摺影本1 件
    為憑（見本院卷第37頁）。然查，聲請人於96年12月間在新
    光銀行開立存款帳戶，存入現金用以每月扣繳其應向新光人
    壽保險股份有限公司償還之金額，此筆借款債務顯係96年1
    月後始成立者，則聲請人既於協商成立後為代償其父親之房
    屋貸款，而自願向新光人壽保險股份有限公司借款，並負擔
    該筆債務，前開事由自非屬不能預知且不可歸責聲請人事由
    ，是聲請人既已簽署協議書，並願按月依協商金額償還，尚
    不得因協商成立後自願性增加債務，而排除該協議之履行。
    再退步言，縱聲請人向新光人壽保險公司之借款契約成立於
    協商成立之前，此需向新光人壽保險股份有限公司清償借款
    乙事既為聲請人於96年1 月間協商成立之時即已存在之事由
    ，如上所述，聲請人於協商成立時盱衡自身償還能力，仍願
    簽署協議書，當應依協議條款履行。
  (三)聲請人雖另主張其尚需租屋供自己住用，而支出房租每月6,
    500 元，並需給付其母親扶養費每月3,000 元等語。惟觀諸
    聲請人之聲請狀已陳明，其協商之時即需支出房租每月5,80
    0 元（見本院卷第8 頁)， 則房租支出負擔乃協商當時即已
    存在之狀況，並非協商成立後始發生之事由，又協商成立後
    之96年4 月，房租支出雖增為6,500 元（見本院卷第28、29
    頁），惟該增加支出亦為聲請人所得預見而得避免之事，亦
    非屬不得歸責聲請人之事由。再聲請人對其母親雖有扶養義
    務，惟按民法第1117條第1 、2 項規定：「受扶養權利者，
    以不能維持生活而無謀生能力者為限」、「前項無謀生能力
    之限制，於直系血親尊親屬，不適用之」。是聲請人之母親
    為聲請人之直系血親尊親屬，其受扶養之權利，雖不以無謀
    生能力者為限，但仍應受「不能維持生活」之限制。而查，
    依聲請人提出之戶籍謄本（見本院卷第30頁）觀之，聲請人
    之母親現年57歲，並未達法定退休年齡，且依聲請人所提聲
    請人母親之96年度綜合所得稅各類所得資料清單（見本院卷
    第34頁)， 聲請人母親每月尚有16,334元之薪資收入，又聲
    請人母親現住所位於彰化縣，據行政院主計處統計彰化縣96
    年度平均每人每月消費支出為14,364元（見行政院主計處網
    址：http://win.dgbas.gov.tw/fies/doc/4.xls），則聲請
    人母親之收入已可維持其自身之生活，並無不能維持生活情
    形。
  (四)因此，本件聲請人於協商成立後，既無情事變更事由，致履
    行有重大困難之處，其毀諾協商條件自與本條例之規定不符
    。
四、縱上所述，本件聲請人既無消費者債務清理條例第151 條第
    5 項但書所規定不可歸責於己之事由，其向本院聲請更生，
    應屬聲請之要件不備，依首揭條文之規定，自應駁回其更生
    之聲請。又聲請人如認協商條件難以履行，現銀行公會已就
    曾經參加95年度債務協商毀諾之債務人提供「個別協商一致
    性方案」，使債務人能再行協商，聲請人倘認原協商條件過
    苛，尚非不得與其債權人銀行再次進行解決債務之商談，亦
    得經由個別債權銀行協商程序以求適當履行。
五、至於聲請人預納之郵務送達費3,060 元，未實際支出部分，
    於本件聲請人更生之聲請駁回確定後，始另行發還聲請人，
    併此敘明。
中    華    民    國    98    年    3     月    26    日
              民事第一庭    法      官  黃信樺
上為正本係照原本作成
如不服本裁定，應於裁定送達後10日內，以書狀向本院提出抗告
，並繳納抗告費新臺幣1千元
中    華    民    國    98    年    3     月    26    日
                            書  記  官  李佳靜


司法院資訊處製作；財團法人民間司法改革基金會備份。
